ACORDAO-COMPLETO-2439145

ACÓRDÃO 13916/2020 ATA 43/2020 - SEGUNDA CÂMARA

VISTOS, relatados e discutidos estes autos em que se analisam atos de reforma deferidos pela Diretoria de Inativos e Pensionistas - Comando do Exercício.   
ACORDAM os Ministros do Tribunal de Contas da União, reunidos em Sessão da 2ª Câmara, ante as razões expostas pelo Relator, e com fulcro nos incisos III e IX do art. 71 da Constituição Federal e nos arts. 1º, inciso V, e 39, inciso II, da Lei 8.443/1992, c/c o art. 259, inciso II, do Regimento Interno/TCU, em:
	9.1. considerar legais as concessões de reforma dos Srs. Wagner Pereira Cicinato, Cinclair Trindade Machado, Patrick de Deus Vargas e Alexandre Marques da Silva, determinando o registro dos atos correspondentes;
	9.2. considerar ilegal a concessão de reforma do Sr. Marcos Antônio Bento, negando registro ao correspondente ato;
	9.3. dispensar o ressarcimento das quantias indevidamente recebidas de boa-fé pelo interessado indicado no subitem 9.2 acima, consoante o disposto no Enunciado 106 da Súmula da Jurisprudência do TCU;
	9.4. determinar à Diretoria de Inativos e Pensionistas - Comando do Exercício que:
        	9.4.1. no prazo de 15 (quinze) dias, a contar da ciência desta Deliberação, abstenha-se de realizar pagamentos decorrentes do ato impugnado (subitem 9.2 retro) , sujeitando-se a autoridade administrativa omissa à responsabilidade solidária, nos termos do art. 262, caput, do Regimento Interno/TCU;
        	9.4.2. dê ciência, no prazo de 15 (quinze) dias, a contar do recebimento da notificação deste Acórdão, do inteiro teor desta Deliberação ao Sr. Marcos Antônio Bento, encaminhando a este Tribunal, no prazo de 30 (trinta) dias, comprovante da referida ciência;
      	9.4.3. alerte o interessado de que o efeito suspensivo proveniente da interposição de possíveis recursos perante o TCU não o exime da devolução dos valores percebidos indevidamente após a respectiva notificação, caso os recursos não sejam providos.

Atos em que se analisam atos de reforma deferidos pela Diretoria de Inativos e Pensionistas  Comando do Exercício.

Segunda Câmara

3. Interessados: Wagner Pereira Cicinato (XXX.824.397-XX), Cinclair Trindade Machado (XXX.289.090-XX), Patrick de Deus Vargas (XXX.226.700-XX), Alexandre Marques da Silva (XXX.602.320-XX), e Marcos Antônio Bento (XXX.317.087-XX).

13.1. Ministros presentes: Ana Arraes (Presidente), Augusto Nardes, Aroldo Cedraz e Raimundo Carreiro.
13.2. Ministros-Substitutos presentes: Marcos Bemquerer Costa (Relator) e André Luís de Carvalho.

MARCOS BEMQUERER

Adoto como Relatório, com os pertinentes ajustes de forma, a instrução da Secretaria de Fiscalização de Pessoal - Sefip, por meio da qual os atos de concessão de reforma objetos destes autos foram assim analisados (peças 8 e 9) : 
"INTRODUÇÃO
1.	Trata-se de atos de reforma, submetidos, para fins de registro, à apreciação do Tribunal de Contas da União (TCU) , de acordo com o art. 71, inciso III, da Constituição Federal.  Os atos foram cadastrados e disponibilizados ao TCU por intermédio do Sistema e-Pessoal, na forma do art. 2º e 4º da Instrução Normativa TCU 78/2018.
EXAME TÉCNICO
Procedimentos aplicados
2.	Os procedimentos para exame, apreciação e registro de atos de pessoal encontram-se estabelecidos na Instrução Normativa TCU 78/2018 e na Resolução TCU 206/2007. Essas normas dispõem que os atos de pessoal disponibilizados por meio do e-Pessoal devem ser submetidos previamente a críticas automatizadas, com base em parâmetros predefinidos.
3.	As críticas das informações cadastradas na etapa de coleta do ato foram elaboradas e validadas levando-se em conta as peculiaridades de cada ato. Os itens verificados nessa etapa são inerentes a dados cadastrais, fundamentos legais, mapa de tempo, ficha financeira, assim como eventuais ocorrências de acumulação. Trata-se de verificações abrangentes, minuciosas e precisas e sem a necessidade de ação humana e, portanto, menos suscetível a falhas. As críticas aplicadas estão discriminadas no sistema, no Menu e-Pessoal, opção 'Crítica', que podem ser acessadas mediante concessão de perfil específico a servidores do TCU responsáveis pela análise.
4.	Além das críticas automatizadas, há verificação humana adicional no caso de haver alertas do sistema ou informações não formatadas, como esclarecimentos do gestor ou do controle interno.  
5.	As críticas também consideram os registros do Sistema Integrado de Administração de Recursos Humanos (Siape) . O Siape disponibiliza informações atualizadas sobre as parcelas que integram os proventos, diferentemente, portanto, do e-Pessoal, que informa as parcelas no momento do registro do ato. 
6.	Essa confrontação com o Siape fornece uma visão atual e verdadeira da situação, o que permite descaracterizar irregularidades e inconsistências que, embora constantes do e-Pessoal, já foram corrigidas.
7.	As verificações detectadas nos atos encontram-se discriminadas na aba de pendências de cada ato no sistema e-Pessoal, bem como nos espelhos dos atos contemplados por esta instrução.
Exame das Constatações
8.	Não foram identificados óbices à apreciação pela legalidade dos atos de concessão de reforma aos Srs. Wagner Pereira Cicinato (CPF XXX.824.397-XX) , Cinclair Trindade Machado (CPF XXX.289.090-XX) , Patrick de Deus Vargas (CPF XXX.226.700-XX) e Alexandre Marques da Silva (CPF XXX.602.320-XX) . Tais concessões encontram-se amparadas judicialmente, com decisões transitadas em julgado, conforme pode ser verificado na leitura das documentações anexadas aos atos de concessão. 
9.	É oportuno informar ainda que, com base em pesquisa nos bancos de dados deste Tribunal, os interessados acima mencionados não acumulam cargos ou funções públicas em desacordo com a Constituição Federal de 1988. 
10.	Já o Sr. Marcos Antônio Bento (CPF XXX.317.087-XX) foi reformado por invalidez e alcançou proventos calculados com base em um grau hierárquico imediato, por ter sido considerado inválido, em consonância ao disposto nos arts. 104, inciso II, 106, inciso II, 108, inciso V, 109 e 110, §§ 1º e 2º da Lei 6.880/1980: 
'Art . 106. A reforma ex officio será aplicada ao militar que: 
II - for julgado incapaz, definitivamente, para o serviço ativo das Forças Armadas; 
 (...) 
Art. 108. A incapacidade definitiva pode sobrevir em consequência de: 
V - tuberculose ativa, alienação mental, neoplasia maligna, cegueira, lepra, paralisia irreversível e incapacitante, cardiopatia grave, mal de Parkinson, pênfigo, espondiloartrose anquilosante, nefropatia grave e outras moléstias que a lei indicar com base nas conclusões da medicina especializada; e 
Art. 109. O militar da ativa julgado incapaz definitivamente por um dos motivos constantes dos itens I, II, III, IV e V do artigo anterior será reformado com qualquer tempo de serviço. 
Art. 110. O militar da ativa ou da reserva remunerada, julgado incapaz definitivamente por um dos motivos constantes dos incisos I e II do art. 108, será reformado com a remuneração calculada com base no soldo correspondente ao grau hierárquico imediato ao que possuir ou que possuía na ativa, respectivamente. 
§ 1º Aplica-se o disposto neste artigo aos casos previstos nos itens III, IV e V do artigo 108, quando, verificada a incapacidade definitiva, for o militar considerado inválido, isto é, impossibilitado total e permanentemente para qualquer trabalho.' (Grifo nosso) 
11.	Entretanto, pesquisa nos bancos de dados do Tribunal identificou que o interessado possuiu vínculos empregatícios privados nas funções de auxiliar de enfermagem, desde 2000 até 2010. Embora tal situação não configure acumulação de proventos/vencimentos públicos frente à jurisprudência pacífica desta Corte, esta unidade técnica entende que tal constatação contraria os fundamentos da reforma, nos quais se expressa que o militar é inválido, isto é, impossibilitado total e permanentemente para qualquer trabalho.
12.	Embora tal concessão seja decorrente de decisão judicial, restou comprovado que o militar não é inválido para qualquer trabalho, pois possuiu vínculo empregatício desde 2000 até 2010, situação que tem o condão de macular o ato quanto ao fundamento legal que o ampararia para tal reforma por invalidez, mesmo que frente a decisão judicial. 
13.	Dessa forma, embora a decisão judicial ampare o posto acima, o juiz, à época, não tomou conhecimento sobre a situação do emprego do interessado, logo, entende-se que o ato deva ser considerado ilegal e negado o seu registro, por contrariar a decisão judicial e o fundamento legal da reforma. 
CONCLUSÃO 
14.	A abrangência e a profundidade das verificações levadas a efeito fundamentam convicção de que os atos 2449/2017, 2418/2017, 2501/2017 e 2474/2017 podem ser apreciados pela legalidade. Já o ato 2508/2017 [deve] ser apreciado pela ilegalidade, em razão das irregularidades apontadas no item Exame das Constatações desta instrução, que representam afronta à legislação e à jurisprudência de referência. 
15.	O aludido ato deu entrada neste Tribunal há menos de cinco anos, não sendo aplicável, portanto, o procedimento de contraditório e ampla defesa determinado pelo Acórdão 587/2011-TCU-Plenário. 
PROPOSTA DE ENCAMINHAMENTO 
16.	Ante o exposto, com fundamento no art. 71, inciso III, da Constituição Federal, no art. 1º, inciso V, e art. 39, incisos I e II, da Lei 8.443/1992, no art. 260 do Regimento Interno do Tribunal de Contas da União, propõe-se: 
	a)	considerar legais e registrar os atos de reforma de Wagner Pereira Cicinato (CPF XXX.824.397-XX) , Cinclair Trindade Machado (CPF XXX.289.090-XX) , Patrick de Deus Vargas (CPF XXX.226.700-XX) e Alexandre Marques da Silva (CPF XXX.602.320-XX) ; 
	b)	considerar ilegal e recusar registro do ato de reforma de Marcos Antonio Bento (CPF XXX.317.087-XX) , tenho em vista que os vínculos empregatícios firmados entre 2000 e 2010 afrontam o fundamento legal da reforma por invalidez e, por conseguinte, a decisão judicial que o considerou inválido; e 
	c)	determinar ao Comando do Exército que emita novo ato sem as irregularidades apontadas, bem como tome as medidas cabíveis para verificação da continuidade da invalidez do Sr. Marcos Antônio Bento (CPF XXX.317.087-XX) ."
2.	O Ministério Público junto ao TCU, representado pelo Procurador Sérgio Ricardo Costa Caribé, manifestou-se de acordo com a proposta da Sefip (peça 10) , nos termos no excerto transcrito de seu Parecer: 
"Trata-se da apreciação, para fins de registro, de cinco atos de concessão de reforma emitidos pelo Comando do Exército.
2.	A Secretaria de Fiscalização de Pessoal (Sefip) propõe a ilegalidade do ato emitido em favor de Marcos Antônio Bento, em razão de que a sua reforma ocorreu por invalidez permanente para qualquer trabalho e foi detectado que ele exerceu empregos privados na iniciativa privada; e a legalidade dos demais atos constantes dos autos, por não apresentarem irregularidades.
3.	De fato, consta do ato que o militar Marcos Antônio Bento foi reformado em 8/1/1982 por invalidez permanente, com base no grau hierárquico imediato, em razão da impossibilidade de exercer qualquer trabalho, nos termos do art. 108, inciso V, combinado com o art. 110 da Lei 6.880/1980.
4.	No entanto, a Unidade Técnica detectou, por meio das bases de dados disponibilizadas a este Tribunal, que ele exerceu dois empregos privados de auxiliar de enfermagem entre os anos de 2000 e 2010, o que demonstra que ele, na verdade, não está impossibilidade de exercer qualquer trabalho.
5.	Ante o exposto, este membro do Ministério Público de Contas, em consonância com a Unidade Técnica, entende que o ato do servidor Marcos Antônio Bento deve ser considerado ilegal; e os demais atos constantes dos autos estão aptos a receberem as chancelas da legalidade, por não apresentarem irregularidades."
É o Relatório.

não há.

Procurador Sérgio Ricardo Costa Caribé.

PESSOAL. REFORMA. MILITAR REFORMADO POR INCAPACIDADE DEFINITIVA, MEDIANTE DECISÃO JUDICIAL. MANUTENÇÃO DE VÍNCULO EMPREGATÍCIO COM EMPRESA APÓS A REFORMA. INSUBSISTÊNCIA DA INCAPACIDADE. ILEGALIDADE E NEGATIVA DE REGISTRO. LEGALIDADE E REGISTRO DAS DEMAIS CONCESSÕES.

REFORMA (REFO)

Secretaria de Fiscalização de Pessoal - Sefip.

Em apreciação atos de concessão de reforma dos Srs. Wagner Pereira Cicinato, Cinclair Trindade Machado, Patrick de Deus Vargas, Alexandre Marques da Silva e Marcos Antônio Bento, deferidos pela Diretoria de Inativos e Pensionistas do Comando do Exercício. 
2.	No mérito, a Secretaria de Fiscalização de Pessoal - Sefip, com o apoio do Ministério Público junto ao TCU, propõe a ilegalidade do ato emitido em favor de Marcos Antônio Bento, reformado por incapacidade definitiva mediante decisão judicial, ante a constatação de que o interessado exerceu, após a reforma, atividade laboral privada na função de auxiliar de enfermagem, desde 2000 até 2010, o que afasta sua condição de incapaz. Quanto aos demais atos, os pareceres convergem no sentido de que sejam considerados legais e registrados.
3.	Desde logo, manifesto-me no sentido de acolher o encaminhamento sugerido nos pareceres precedentes, conforme as seguintes considerações.
4.	O Sr. Marcos Antônio Bento foi reformado em 8/1/1982 por invalidez permanente, com base no grau hierárquico imediato, em razão da impossibilidade de exercer qualquer trabalho, nos termos do art. 108, inciso V, combinado com o art. 110, ambos da Lei 6.880/1980.
5.	A reforma do militar decorreu de decisão judicial emitida no âmbito do Processo 1985.51.01.710749-6 (peça 6, p. 11 a 17) , que reconheceu sua incapacidade definitiva para o trabalho. No entanto, conforme bem delineado pela Sefip, o interessado exerceu atividade laboral de auxiliar de enfermagem após sua reforma, o que afasta sua condição de incapaz. Esse entendimento está alinhado à jurisprudência firmada por esta Corte e colacionada pela ferramenta Jurisprudência Selecionada:
Acórdão 5131/2019-TCU-Primeira Câmara, relator Min. Vital do Rêgo;
Acórdão 10668/2018-TCU-Segunda Câmara, de minha relatoria:
"A existência de vínculo empregatício, ao denotar a capacidade laboral do beneficiário, torna ilegítimo o recebimento de pensão por invalidez, uma vez que esta pressupõe a total incapacidade para o exercício de atividade que garanta a subsistência. Os benefícios pensionais têm caráter de substituição da remuneração, e não de complemento."
6.	Assim, o ato de reforma de Marcos Antônio Bento deve ser considerado ilegal, com negativa de registro, ante a insubsistência de sua condição de incapaz.
7. 	Oportuno, ainda, em conformidade com o art. 262 do Regimento Interno/TCU, determinar ao órgão de origem que faça cessar o pagamento decorrente do ato ora impugnado, sob pena de responsabilidade solidária da autoridade administrativa omissa.
8.	Cumpre, ademais, dispensar as quantias indevidamente recebidas pelo interessado, nos termos do enunciado 106 da súmula de jurisprudência do TCU.
9.	Em adição, cabe comunicar o Sr. Marcos Antônio Bento a respeito deste Acórdão, alertando-o de que o efeito suspensivo proveniente da interposição de possíveis recursos perante o TCU não o eximirá da devolução dos valores percebidos indevidamente após a respectiva notificação, caso os recursos não sejam providos.
10.	Por fim, as demais concessões constantes destes autos se encontram em condições de serem consideradas legais, com o respectivo registro dos atos.
	Em face do exposto, manifesto-me para que o Tribunal adote a minuta de Acórdão que ora submeto à apreciação deste Colegiado.
TCU, Sala das Sessões, em 1º de dezembro de 2020.
MARCOS BEMQUERER COSTA
Relator